---
title: "Clase 6. Gráficos interactivos con plotly"
author: "Oscar Carmona Castro"
date: "2025-03-23"
output: html_document
---

## Introducción.

plotly es una poderosa librería que permite crear gráficos interactivos y visualmente atractivos directamente desde R. A diferencia de los gráficos estáticos generados con ggplot2, los gráficos de plotly permiten al usuario explorar los datos dinámicamente: hacer zoom, mover el gráfico, ver valores al pasar el cursor y seleccionar elementos específicos. (**instructor: David Murillo**).

## Ejercicios.


# { .tabset}
## 1. Cargar paquetes
```{r, message=FALSE, warning=FALSE}
library(plotly)
library(tidyverse)
library(ggplot2)
library(GGally)
library(FactoMineR)
library(factoextra)
```


## 2. Cargar base datos
```{r}
Estudiantes = read.csv("data/StudentsPerformance.csv")
head(Estudiantes)
```


## 3. Gráfico de puntos
```{r}
plot_ly(data = Estudiantes, x = ~ math.score, y = ~ reading.score,
        type = "scatter", mode = "markers",
        color = ~ gender,
        text = ~ paste("Puntuación de escritura:", writing.score),
        marker = list(size =7)) |>
  layout(title = "Calificación por género")
```


## 4. Gráfico de barras
Primero hacer una tabla resumen.
```{r}
pre_conteos = Estudiantes |>
  count(test.preparation.course) |>
  rename("Cantidad" = n,
         "Preparacion" = test.preparation.course)
```

Luego graficar.
```{r}
plot_ly(data = pre_conteos, x = ~ Preparacion, y = ~ Cantidad,
        type = "bar") |>
  layout(title = "Estudiantes que se prepararon",
         xaxis = list(title = "Preparación"),
         yaxis = list(title = "Cantidad de estudiantes"))
```


## 5. Histograma
```{r}
plot_ly(data = Estudiantes, x = ~ math.score,
        type = "histogram", nbinsx = 50,
        marker = list(color = "lightblue"))
```


## 6. Gráfico de densidad
Primero hacer un ggplot (gráfico estático).
```{r}
plot_math = ggplot(Estudiantes, aes(x = math.score, fill = gender)) +
  geom_density() +
  theme_classic()
```

```{r}
plot_math
```

Luego agregar un plotly.
```{r}
ggplotly(plot_math)
```


## 7. Gráfico de caja
```{r}
plot_ly(data = Estudiantes, x = ~ math.score, y = ~ lunch,
        type = "box", boxpoints = "all",
        color = ~ gender,
        pointpos = -1.8,
        jitter = 1.4) |>
  layout(boxmode = "group")
```


## 8. Gráfico multivariado { .tabset}
### 8.1 Gráfico de correlación múltiple
```{r}
library(GGally)
```

```{r}
ggpairs(Estudiantes[ ,6:8]) +
  theme_classic() +
  labs(title = "Correlación múltiple")
```

Luego crearlo como objeto.
```{r}
CorPlot = ggpairs(Estudiantes[ ,6:8]) +
  theme_classic() +
  labs(title = "Correlación múltiple")
```

```{r}
ggplotly(CorPlot)
```

### 8.2 Gráfico componentes principales (PCA)
```{r}
library(FactoMineR)
library(factoextra)
```

Primero buscar una variables que sea factor (género), ó transformarla a factor.
```{r}
PCA_genero = PCA(Estudiantes[ ,6:8])
```

```{r}
Genero = as.factor(Estudiantes$gender)
```

```{r}
fviz_pca_biplot(PCA_genero,
                axes = c(1,2),
                geom = c("point"),
                palette = c("red", "blue"),
                addEllipses = TRUE,
                label = "none",
                habillage = Genero, 
                col.var = NA) +
  labs(title = "PCA Género",
       y = "Dimensión 2(7.9%)",
       x = "Dimensión 1(90.6%)",
       color = "Género",
       fill = "Género",
       shape = "Género")
```

Luego convertirlo en objeto para pasarlo a plotly.
```{r}
PCA_plot = fviz_pca_biplot(PCA_genero,
                axes = c(1,2),
                geom = c("point"),
                palette = c("red", "blue"),
                addEllipses = TRUE,
                label = "none",
                habillage = Genero, 
                col.var = NA) +
  labs(title = "PCA Género",
       y = "Dimensión 2(7.9%)",
       x = "Dimensión 1(90.6%)",
       color = "Género",
       fill = "Género",
       shape = "Género")
```

```{r}
ggplotly(PCA_plot)
```


