---
title: "Clase 2. Filtrado avanzado"
author: "Oscar Carmona Castro"
date: "2025-03-23"
output: html_document
---

## Continuación de la clase 1.

En estas primeras clases exploramos Tidyverse, un conjunto de paquetes en R diseñado para la manipulación, visualización y análisis de datos de manera eficiente y estructurada. Nos enfocamos en los conceptos fundamentales para la limpieza de datos, una etapa clave en cualquier análisis, que nos permitió transformar datos crudos en información lista para su exploración y modelado (**instructor: David Murillo**).

## Ejercicios.


# { .tabset}
## 1. Cargar paquetes
```{r, message=FALSE, warning=FALSE}
library(tidyverse)
library(readxl)
library(jsonlite)
library(sf)
library(terra)
```


## 2. Manejo de NAs { .tabset}

### 2.1 Limpieza general de la base de datos
Cargar base de datos.
```{r}
Food = read.csv("data/Food_Production.csv")
```

```{r}
View(Food)
```

```{r}
str(Food)
```

```{r}
Food_clean <- Food |>
  rename(Eutro_per_1k  =  Eutrophying.emissions.per.1000kcal..gPO.eq.per.1000kcal.,
         Eutro_per_protein = Eutrophying.emissions.per.100g.protein..gPO.eq.per.100.grams.protein.,
         Eutro_per_kg = Eutrophying.emissions.per.kilogram..gPO.eq.per.kilogram.,
         Greenhouse_per_1k = Greenhouse.gas.emissions.per.1000kcal..kgCO.eq.per.1000kcal.,
         Greehouse_per_protein = Greenhouse.gas.emissions.per.100g.protein..kgCO.eq.per.100g.protein.) |>
  
  select(Food.product:Eutro_per_protein, Greenhouse_per_1k, Greehouse_per_protein)
```

```{r}
head(Food_clean)
```

### 2.2 Revisión de NAs (celdas sin datos): "sum(is.na())"
```{r}
sum(is.na(Food_clean))
sum(is.na(Food_clean$Food.product))
sum(is.na(Food_clean$Eutro_per_1k))
sum(is.na(Food_clean$Greenhouse_per_1k))
```

```{r}
summarise_all(Food_clean, ~ sum(is.na(.)))
```

### 2.3 Filtrado de NAs para eliminar filas sin datos

Filtrado total de NAs.
```{r}
Food_filtrado1 = Food_clean %>%
  na.omit()
```

Filtrado por variable.
```{r}
Food_filtrado2 = Food_clean %>%
  filter( is.na(Eutro_per_protein))
```

Dejar filas de NAs de la variable Eutro_per_protein.
```{r}
Food_filtrado3 = Food_clean %>%
  filter( !is.na(Eutro_per_protein))
```

! = contrario: # quitar filas de NAs de la variable Eutro_per_protein.

### 2.4 Reemplazar NAs
No siempre es recomendable cambiarlo por "0", pero en algunos casos si se permite.
```{r}
Food_replace1 = Food_clean %>%
  mutate(Eutro_per_1k_NaRe = ifelse(is.na(Eutro_per_1k), 0, Eutro_per_1k))
```

```{r}
Food_replace2 = Food_clean %>%
  mutate(Eutro_per_1k_NaRe = ifelse(is.na(Eutro_per_1k), mean(Eutro_per_1k, na.rm = TRUE), Eutro_per_1k))
```



## 3. Filtrado avanzado { .tabset}

Cargar base de datos.
```{r}
Accidentes = read.csv("data/airkraf_accident.csv")
View(Accidentes)
```

### 3.1 Filtrado por variables de interés
```{r}
Accidentes_filtrado1 = Accidentes %>%
  filter(Incident.Year == 1995) # solo 1 año
```

```{r}
Accidentes_filtrado2 = Accidentes %>%
  filter(Incident.Year == 1995 & Incident.Year == 1996) # 1 año y otro año
```

```{r}
Accidentes_filtrado3 = Accidentes %>%
  filter(Incident.Year == 1995 | Incident.Year == 1996) # uno u otro (ambos)
```

```{r}
Accidentes_filtrado4 = Accidentes %>%
  filter(Incident.Year %in% c(1995, 1996, 1997)) # conjunto de años
```

### 3.2 Filtrado combinado
```{r}
Accidentes_filtrado5 = Accidentes %>%
  filter(Incident.Year == 1990 & (Engine1.Damage == 1 | Engine2.Damage)) %>%
  filter(between(Speed, 500, 2000))
```

```{r}
Accidentes_filtrado6 = Accidentes %>%
  filter(between(Speed, 500, 1000))   
```

```{r}
Accidentes_filtrado7 = Accidentes %>%
  filter(Speed  > 500,  Speed < 1000)
```

```{r}
Accidentes_filtrado8 = Accidentes %>%
  filter_if(is.numeric, any_vars(. >2010))
```

```{r}
Accidentes_filtrado9 = Accidentes %>%
  filter_at(vars(contains("Damage")), any_vars(. >0))
```

```{r}
range(Accidentes$Speed, na.rm = TRUE)
```

## 4. Reestructuración de datos { .tabset}
### 4.1 Unir
```{r}
Accidentes_Fecha = Accidentes %>%
  unite("Fecha", c(Incident.Day, Incident.Month, Incident.Year), sep = "/")
View(Accidentes_Fecha)
head(Accidentes_Fecha)
```

### 4.2 Separar
```{r}
Accidentes_Fecha2 = Accidentes_Fecha %>%
  separate(Fecha, into = c("Dia", "Mes", "Año"), sep = "/")
View(Accidentes_Fecha2)
head(Accidentes_Fecha2)
```


## 5. Resumenes de tablas
```{r}
Accidentes_resumen = Accidentes |>
  group_by(Operator.ID, Incident.Year) |>
  summarise(CantidadAccidentes = n()) |>
  group_by(Operator.ID) |>
  summarise(MediaAcc = mean(CantidadAccidentes)) |>
  arrange(desc(MediaAcc))
```

```{r}
View(Accidentes_resumen)
head(Accidentes_resumen)
```

