---
title: "Clase 5. Gráficos con ggplot2"
author: "Oscar Carmona Castro"
date: "2025-03-23"
output: html_document
---

## Introducción.

En esta clase aprendimos el uso de ggplot 2, el cual permite crear gráficos de manera estructurada utilizando un enfoque basado en capas.  (**instructor: David Murillo**).

## Ejercicios.


# { .tabset}
## 1. Cargar paquetes
```{r, message=FALSE, warning=FALSE}
library(tidyverse)
```

## 2. Cargar base de datos
```{r}
ComidaRapida = read.csv("data/fastfood.csv")
head(ComidaRapida)
```


## 3. Gráfico de dispersión (dos variables numéricas)
```{r}
ggplot(data = ComidaRapida, aes(x = calories, y = total_fat)) +
  geom_point(color = "gray15", size = 3) + 
  geom_smooth(method = lm, color = "red") + 
  theme_classic()

?geom_point

# geom_smooth: agregar línea de tendencia.
# en la línea de código de geom_smooth: cambiar el color de línea.
# en línea de código de geom_point: cambiar forma, color, tamaño, etc.
# ?geom_point: te da algunas opciones para cambio de formato, pero otra alternativa sería una búsqueda de código en internet.
```


## 4. Gráfico de barras (1 variable a la vez)
```{r}
ggplot(ComidaRapida, aes(y = restaurant)) +
  geom_bar(fill = "lightblue",
           color = "darkblue",
           widht = 0.7) +
  theme_classic()

# fill: relleno de la barras.
# color: línea de las barras.
# widht: ancho de las barras.
```


```{r}
table(ComidaRapida$restaurant)
```

```{r}
ggplot(ComidaRapida, aes(x = restaurant, fill = restaurant)) +
  geom_bar(color = "darkblue",
           widht = 0.7) +
  theme_classic()

# fill: relleno de la barras. En este ejemplo cambiamos la posición de "fill" y ordenamos que el color sea para la variable restaurante (color por barra)
# color: línea de las barras.
# widht: ancho de las barras.
```

```{r}
ggplot(ComidaRapida, aes(x = restaurant, fill = restaurant)) +
  geom_bar(color = "darkblue",
           widht = 0.7) +
  theme_classic() +
  theme(axis.text.x = element_blank())


# fill: relleno de la barras. En este ejemplo cambiamos la posición de "fill" y ordenamos que el color sea para la variable restaurante (color por barra)
# color: línea de las barras.
# widht: ancho de las barras.
# theme(axis.text.x = element_blank: quitar leyenda de cada barra.

# theme(axis.text.x = element_text(angle = 45): Para colocar leyenda de eje "x" en un ángulo de 45°.
```


## 5. Histograma (1 variable a la vez)
```{r}
ggplot(ComidaRapida, aes(x = calories)) +
  geom_histogram(binwidth = 30,
                 fill = "lightblue",
                 color = "darkblue")

# bindwidth: ancho de las bandas.
```


## 6. Gráfico de cajas (1 variable o más variables)
```{r}
ggplot(ComidaRapida, aes(y = calories)) +
  geom_boxplot()
```

```{r}
ggplot(ComidaRapida, aes(x = restaurant, y = calories)) +
  geom_boxplot() + 
  theme_classic()
```

Explicación de los boxplot:

1. La línea es la mediana.

2. Cuartil 1 (abajo). Datos al 25%.

3. Cuartil 3 (ariba). Datos al 75%.

4. Bigotes (pueden ser los IC/SE).

5. Outliers.

No es recomendable utilizar para comparar medias.


## 7. Gráfico de violín (similar al boxplot)
```{r}
ggplot(ComidaRapida, aes(x = restaurant, y = calories)) +
  geom_violin() + 
  geom_boxplot(alpha = 0.8) +
  labs(title = "Gráfico de caja",
       y = "Calorias",
       x = "Restaurantes")
  theme_classic()
```

```{r}
ggsave("graficocaja.png", plot = last_plot(),
       width = 16, height = 8, units = "cm",
       dpi = 450)

# AQUÍ AL MOMENTO DE GUARDAR PODEMOS AJUSTAR EL ANCHO DEL EJE "X" Y EJE "Y". NO CONFIARSE DE LA VISUALIZACIÓN PRECIA EN R-STUDIO.
```


Otra forma de código. El resultado es el mismo.
```{r}
ggplot(ComidaRapida, aes(x = restaurant, y = calories)) +
  geom_violin() + 
  ylab("Calorias")+
  xlab("Restaurantes") +
  ggtitle("Gráfico de caja") +
  geom_boxplot(alpha = 0.8)
```

## 8. Gráfico por facetas (1 varable categórica)
```{r}
ggplot(ComidaRapida, aes(x = calories, y = sodium)) +
  geom_point() +
  geom_smooth(method = lm) +
  facet_wrap(~restaurant) +
  theme_classic()
```


## 9. Gráfico modelo cuadrático
```{r}
ggplot(ComidaRapida, aes(x = calories, y = sodium)) +
  geom_point() +
  stat_smooth(method = lm, formula = y~x+I(x^2)) +
  facet_wrap(~restaurant) +
  theme_classic()
```

## 10. Gráficos complejos { .tabset}
### 10.1 Histograma y densidad
```{r}
ggplot(ComidaRapida, aes(x = calories)) +
  geom_histogram(binwidth = 30,
                 fill = "lightblue",
                 color = "darkblue")
```

```{r}
ggplot(ComidaRapida, aes(x = calories)) +
  geom_histogram(aes(y = after_stat(density))) +
  geom_density(alpha = 0.5, fill = "lightgreen")
```

### 10.2 Gráfico con escalas personalizadas
```{r}
ggplot(ComidaRapida, aes(x = calories, y = total_fat,
                         color = restaurant,
                         size = sodium)) +
  geom_point(alpha = 0.5) + 
  scale_x_continuous(limits = c(0,1500), breaks = seq(0,1500, 250)) +
  scale_y_continuous(limits = c(0,100), breaks = seq(0,100, 20)) +
  scale_color_manual(values = c("green", "red", "black", "blue", "orange", "brown", "darkgreen", "yellow")) +
  theme_classic()

# IMPORTANTE PARA ESCALA DE EJES
```

### 10.3 Degradado del mismo color
Solo para variables numéricas.
```{r}
ggplot(ComidaRapida, aes(x = calories, y = total_fat,
                         color = sodium)) +
  geom_point(alpha = 0.5) + 
  scale_x_continuous(limits = c(0,1500), breaks = seq(0,1500, 250)) +
  scale_y_continuous(limits = c(0,100), breaks = seq(0,100, 20)) +
  scale_color_gradient() +
  theme_classic()
```


```{r}
ggplot(ComidaRapida, aes(x = calories, y = total_fat,
                         color = sodium)) +
  geom_point(alpha = 0.5) + 
  scale_x_continuous(limits = c(0,1500), breaks = seq(0,1500, 250)) +
  scale_y_continuous(limits = c(0,100), breaks = seq(0,100, 20)) +
  scale_color_gradient(low = "lightgreen", high = "red") +
  theme_classic()
```


### 10.4 Gráfico con variables transformadas
```{r}
ggplot(ComidaRapida, aes(x = log(calories), y = log(total_fat),
                         color = log(sodium))) +
  geom_point() + 
  scale_color_gradient(low = "lightgreen", high = "red") +
  theme_classic()

# únicamente colocando "log" antes de la variable que queremos transformar.
```

### 10.5 Gráfico de barras agrupadas
Primero preparar tabla.
```{r}
ComidaRapida_resumen = ComidaRapida |>
  group_by(restaurant) |>
  summarise(grasa_sat = mean(sat_fat, na.rm = TRUE),
            grasa_trans = mean(trans_fat, na.rm = TRUE)) |>
  pivot_longer(cols = c(grasa_sat, grasa_trans), names_to = "grasa")
View(ComidaRapida_resumen)
```

Luego graficar.
```{r}
ggplot(ComidaRapida_resumen, aes(x = restaurant, y = value,
                                 fill = grasa)) +
  geom_bar(stat = "identity", position = "dodge") + 
  theme_classic()
```

### 10.6 Gráfico de calor
```{r}
ggplot(ComidaRapida, aes(x = restaurant, y = calories, fill = sodium)) +
  geom_tile() + 
  scale_fill_gradient(low = "yellow",  high = "red") +
  theme_classic() 

# theme axis: solo para visualizar el formato del eje "x"
```

```{r}
ggsave("GraficoCalor.png", plot = last_plot(),
       width = 18, height = 8, units = "cm",
       dpi = 450)
```






