---
title: "Clase 3. Union de bases de datos"
author: "Oscar Carmona Castro"
date: "2025-03-23"
output: html_document
---

## Continuación de la clase 1.

En estas primeras clases exploramos Tidyverse, un conjunto de paquetes en R diseñado para la manipulación, visualización y análisis de datos de manera eficiente y estructurada. Nos enfocamos en los conceptos fundamentales para la limpieza de datos, una etapa clave en cualquier análisis, que nos permitió transformar datos crudos en información lista para su exploración y modelado (**instructor: David Murillo**).

## Ejercicios.


# { .tabset}
## 1. Cargar paquetes
```{r, message=FALSE, warning=FALSE}
library(tidyverse)
library(lubridate)
```

## 2. Cargar bases de datos
```{r}
Covid = read.csv("data/covid_19_clean_complete_p1.csv")
day = read.csv("data/day_wise_p1.csv")
grouped = read.csv("data/full_grouped_p1.csv")
world = read.csv("data/worldometer_data_p1.csv")
```

## 3. Comandos de unión de bases de datos { .tabset}
### 3.1 Left Join
```{r}
Covid_left_join = Covid |>
  left_join(world, by = "Country.Region")

Covid_join2 = Covid |>
  left_join(world, by = c("Country.Region", "WHO.Region"))

head(Covid_left_join)

# left join = Mantiene todas las filas del primer dataset y agrega coincidencias del segundo.
# by = variables por las que se van a unir las bases de datos.
```

### 3.2 Right Join
```{r}
Covid_right_join = Covid |>
  right_join(world, by = c("Country.Region", "WHO.Region"))

head(Covid_right_join)

# right join = Mantiene todas las filas del segundo dataset y agrega coincidencias del primero.
```

### 3.3 Full join
```{r}
Covid_full_join = Covid |>
  full_join(world, by = c("Country.Region", "WHO.Region"))

head(Covid_full_join)

# Mantiene todas las filas de ambos datasets.
```

### 3.4 Inner join
```{r}
Covid_inner_join = Covid |>
  inner_join(world, by = c("Country.Region", "WHO.Region"))

head(Covid_inner_join)

# Mantiene solo las filas con coincidencias en ambos datasets.
```

### 3.5 Semi join
```{r}
Covid_semi_join = Covid |>
  semi_join(world, by = c("Country.Region", "WHO.Region"))

head(Covid_semi_join)
# Mantiene solo las filas del primer dataset que tienen coincidencias en el segundo.
```

### 3.6 Anti join
```{r}
Covid_anti_join = Covid |>
  anti_join(world, by = c("Country.Region", "WHO.Region"))

head(Covid_anti_join)

# Mantiene solo las filas del primer dataset que no tienen coincidencias en el segundo.
```

### 3.7 Otros comandos
Para unir tablas en base a filas.

1. Tener dos tablas con mismas variables, aunque diferentes observaciones.
```{r}
df1 = data.frame(Valor = 1:10,
                 Evaluacion = 1:10)
```

```{r}
df2 = data.frame(Valor = 50:100,
                 Evaluacion = 50:100)
```

2. Luego unir.
```{r}
union_df1 = bind_rows(df1, df2)

head(union_df1)

# bind rows = unir por filas
```


Unir tablas en base por columnas.
1. Tener dos tablas con diferentes variables, pero mismas observaciones.
```{r}
df3 = data.frame(Valor = 1:10,
                 Evaluacion = 1:10)
```

```{r}
df4 = data.frame(Altura = 1:10,
                 Peso = 1:10)
```

2. Luego unir.
```{r}
union_df2 = bind_cols(df3, df4)

head(union_df2)
```


## 4. Manejo de fechas con lubridate { .tabset} 
### 4.1 Extracción de componentes de fechas 
```{r}
library(lubridate)
```

```{r}
Covid_fecha1 = Covid |> 
  mutate(Fecha = ymd(Date))

head(Covid_fecha1)
# Ver el formato de fecha en la base de datos (ymd, dmy)
```

```{r}
plot(Covid_fecha1$Fecha)
```



### 4.2 Obtener fecha ordinal
```{r}
Covid_fecha2 = Covid |> 
  mutate(Fecha = ymd(Date)) |>
  mutate(Fecha_ord = yday(Fecha)) |>
  mutate(Mes = month(Fecha, label = TRUE, abbr = TRUE)) |>
  mutate(Dia_Mes = mday(Fecha)) |>
  mutate(Dia_Semana = wday(Fecha, label = TRUE, abbr = FALSE)) |>
  mutate(Year = year(Fecha)) |>
  mutate(Semana = week(Fecha)) |>
  mutate(Dia = day(Fecha))
```

```{r}
head(Covid_fecha2)
```

```{r}
plot(Covid_fecha2$Fecha)
```

```{r}
plot(Covid_fecha2$Fecha_ord)
```


## 5. Unir bases de datos en base a fecha { .tabset}
```{r}
Day_union = day |>
  mutate(Fecha = ymd(Date)) |>
  full_join(Covid_fecha2, by = "Fecha")
```

```{r}
head(Day_union)
```


## 6. Gráficos con GGPlot { .tabset}
### 6.1 Introducción

Los gráficos en GGPlot funcionan en base a capas.

1a. capa: muestra "base de datos", "x", "y".
```{r}
ggplot(data = Day_union, mapping = aes(x = Fecha, y = Confirmed.x))
```

2a. capa.
```{r}
ggplot(data = Day_union, mapping = aes(x = Fecha, y = Confirmed.x)) +
  geom_point(color = "blue") +
  geom_line(color = "red")
```

### 6.2 Gráfico 1
```{r}
ggplot(data = Day_union, mapping = aes(x = Fecha, y = Confirmed.x,
                                       color = WHO.Region)) +
  geom_point() +
  geom_line()
```

### 6.3 Gráfico 2
```{r}
ggplot(data = Day_union, mapping = aes(x = Fecha, y = Confirmed.x)) +
  geom_point() +
  geom_line() +
  facet_grid(~WHO.Region)
```

### 6.4 Gráfico 3
```{r}
ggplot(data = Day_union, mapping = aes(x = Fecha, y = Confirmed.x)) +
  geom_point() +
  geom_line() +
  facet_wrap(~WHO.Region, nrow = 3, ncol = 2) +
  theme_classic() +
  scale_y_continuous(limits = c(0,150000000)) +
  theme(axis.text.x = element_text(angle = 90))
    
# modificar ángulo de ejes
```

### 6.5 Cambiar escala
```{r}
ggplot(data = Day_union, mapping = aes(x = Fecha, y = Confirmed.x)) +
  geom_point() +
  geom_line() +
  facet_wrap(~WHO.Region, nrow = 3, ncol = 2) +
  theme_classic() +
  scale_y_continuous(labels = scales::comma) +
  theme(axis.text.x = element_text(angle = 90))
```

### 6.6 Gráfico de barras
```{r}
ggplot(Day_union, aes(x = WHO.Region, y = New.cases, fill = WHO.Region)) +
  geom_bar(stat = "identity") +
  labs(title = "Nuevos casos por región de la OMS",
       x = "Región OMS",
       y = "Nuevos casos") +
  theme_minimal() +
  theme(axis.text.x = element_text(angle = 45, hjust = 1)) +
  scale_fill_brewer(palette = "Set3")
```

### 6.7 Gráfico de dispersión
```{r}
ggplot(Day_union, aes(x = Confirmed.x, y = Deaths.x, color = WHO.Region)) +
  geom_point(alpha = 0.6) +
  labs(title = "Relación entre casos confirmados y muertes",
       x = "Casos confirmados",
       y = "Muertes") +
  theme_minimal() +
  scale_x_log10() +  # Escala logarítmica para mejor visualización
  scale_y_log10() +
  theme(legend.position = "bottom")
```

