---
title: "Clase 8. Visualización de Modelos Estadísticos"
author: "Oscar Carmona Castro"
date: "2025-03-23"
output: html_document
---

## Introducción.

La visualización de datos es una herramienta poderosa en el análisis estadístico que no solo facilita la comprensión de los resultados, sino que también ayuda a comunicar de manera efectiva las conclusiones obtenidas a partir de modelos estadísticos. En esta clase exploramos diferentes métodos para visualizar los resultados de modelos lineales (LM), modelos lineales generalizados (GLM) (**instructor: David Murillo**).

## Ejercicios.


# { .tabset}
## 1. Cargar paquetes
```{r, message=FALSE, warning=FALSE}
library(tidyverse)
library(ggeffects)
library(sjPlot)
library(emmeans)
library(ggplot2)
```

## 2. Cargar base datos
```{r}
Accidentes = read.csv2("data/2023.Accidentes_de_Trafico_GAL.csv")
```

## 3. Ajustes a bases de datos { .tabset}
### 3.1 Convertir categorías a factor
Primer ejercicio.
```{r}
Accidentes2 = Accidentes |> 
  mutate(across( c(Territorio.INTCF, CCAA, Provincia,
                Organismo, Zona, Rol.no.sinistro,
                Tipo.vehículo, Rango.de.idade, Sexo,
                Resultado.toxic..positivo), as.factor ))
```

```{r}
Accidentes2 = Accidentes2 |> 
  mutate(Toxico_pos = ifelse(Resultado.toxicolóxico == "Positivo", 1, 0) )
```

```{r}
table(Accidentes2$Toxico_pos)
class(Accidentes2$Toxico_pos)
```

Segundo ejercicio.
```{r}
Accidentes2 = Accidentes2 %>% 
  mutate(across( c(Etanol:Opioides), ~ifelse(. == "+",1,0 ) ) ) %>% 
  mutate(Fecha = dmy(Data)) %>% 
  mutate(Fecha_ord = yday(Fecha) ) %>% 
  mutate(Resul_pos = as.numeric(Resultado.toxic..positivo))
```

```{r}
table(Accidentes2$Resul_pos)
```

## 4. Modelado { .tabset}
### 4.1 Modelo 1 variable
```{r}
Modelo1 <- lm(Resul_pos ~ Fecha_ord, data= Accidentes2)
```

```{r}
summary(Modelo1)
```

```{r}
NewTabla <- data.frame(Fecha_ord =  seq(min(Accidentes2$Fecha_ord, na.rm = TRUE),
                                        max(Accidentes2$Fecha_ord, na.rm = TRUE),
                                        length = 100  ))
```

```{r}
Data_pre <-  predict(Modelo1, newdata = NewTabla, se.fit = TRUE)
```

```{r}
NewTabla$Toxico <- Data_pre$fit
NewTabla$Es <- Data_pre$se.fit
```

```{r}
ggplot(NewTabla, aes(x= Fecha_ord, y= Toxico))+
  geom_ribbon(aes(ymin = Toxico - Es,
                  ymax = Toxico + Es),
              fill = "lightblue", alpha = 0.5) +
  geom_line() +
  theme_classic()
```

### 4.2 Modelado dos variables
```{r}
Modelo2 = lm(Resul_pos ~ Fecha_ord + Sexo, data = Accidentes2)
```

```{r}
summary(Modelo2)
```

```{r}
NewTabla = data.frame(Fecha_ord = seq(min(Accidentes2$Fecha_ord, na.rm = TRUE),
                                      max(Accidentes2$Fecha_ord, na.rm = TRUE),
                                      length = 100),
                      Sexo = "Mujer")
```

```{r}
Data_pre =  predict(Modelo2, newdata = NewTabla, se.fit = TRUE)
```

```{r}
NewTabla$Toxico = Data_pre$fit
NewTabla$Es = Data_pre$se.fit
```

```{r}
ggplot(NewTabla, aes(x= Fecha_ord, y= Toxico))+
  geom_ribbon(aes(ymin = Toxico - Es,
                  ymax = Toxico + Es),
              fill = "lightblue", alpha = 0.5) +
  geom_line() +
  theme_classic()
```

### 4.3 Otro ejemplo
```{r}
NewTabla = data.frame(Fecha_ord = mean(Accidentes2$Fecha_ord,
                                       na.rm = TRUE),
                      Sexo = c("Mujer", "Hombre"))
```

```{r}
Data_pre =  predict(Modelo2, newdata = NewTabla, se.fit = TRUE)
```

```{r}
NewTabla$Toxico = Data_pre$fit
NewTabla$Es = Data_pre$se.fit
```

```{r}
ggplot(data = NewTabla, aes(x = Sexo, y = Toxico)) +
  geom_point(size = 5, shape = 16) +
  geom_errorbar(aes(ymin = Toxico - Es,
                    ymax = Toxico + Es)) +
  ylim(1.25, 2) +
  theme_classic()
```

```{r}
ggplot(data = NewTabla, aes(x = Sexo, y = Toxico)) +
  geom_col() +
  geom_errorbar(aes(ymin = Toxico - Es,
                    ymax = Toxico + Es)) +
  theme_classic()
```


## 5. Formas alternativas para graficar { .tabset}
### 5.1 ggefects
```{r}
library(ggeffects)
```

Fecha ordinal
```{r}
plot(ggpredict(Modelo2, terms = "Fecha_ord[ n= 100"))
```

Sexo
```{r}
plot(ggpredict(Modelo2, terms = "Sexo"))
```

### 5.2 sjPlot
```{r}
library(sjPlot)
```

Fecha ordinal
```{r}
sjPlot::plot_model(Modelo2, type = "pre", terms = "Fecha_ord[ n= 100") +
  theme_classic() +
  labs(title = "Título")
```

Sexo
```{r}
sjPlot::plot_model(Modelo2, type = "pre", terms = "Sexo") +
  theme_classic() +
  labs(title = "Título")
```

### 5.3 emmeans 
Para variables categóricas.
```{r}
library(emmeans)
```

```{r}
Emm = emmeans(Modelo2, ~ Sexo)
```

```{r}
plot(Emm, type = "response",
     horizontal = TRUE,                # para girar ejes
     colors = c("tomato", "black"), # colores niveles
     lwd = 2,                          # grosor líneas
     pch = 19,                         # tipo puntos
     cex = 1.2,                        # tamaño puntos
     xlab = "Victimas mortales esperadas + IC 95%",
     ylab = "Tipo de vehículo") +
  theme_classic() + 
  labs(title = "Título")
```


### 5.4 ggplot
```{r}
ggplot(data = Accidentes2, aes(x= Fecha_ord, y= Toxico_pos)) +
  stat_smooth(method = "glm")
```

```{r}
plot(ggpredict(glm(Toxico_pos ~ Fecha_ord,
                   family = "binomial", data = Accidentes2)))
```


