---
title: "Clase 4 - Parte I: Uso de R Markdown (R Notebook)"
author: "Oscar Carmona Castro"
date: "2025-03-23"
output:
  html_document:
    df_print: paged
---

## Introducción. 

En esta clase aprendimos a utilizar RMarkdown (R Notebook) para elaborar informes, diapositivas y documentos en distintos formatos como HTML, Word y PDF. (**instructor: David Murillo**).

## Ejercicios.

**Ejemplo para cambio de formato de texto.**

##### 1. Cargar paquetes.
###### 1.1. Utilizaremos el comando "library" para cargar el *paquete* **tidyverse**. 

# { .tabset}
## 1. Cargar paquetes
```{r, message=FALSE, warning=FALSE}
library(tidyverse)
```

## 2. Cargar base de datos
```{r}
Trafico = read.csv2("data/2023.Accidentes_de_Trafico_GAL.csv")
head(Trafico)
```

## 3. Ecuación
$$M = s/d$$

## 4. Mostrar resultados sin código
Realizar un resumen de datos donde se muestre la cantidad de accidentes por año.
```{r Resultado, echo=FALSE}
Trafico |>
  group_by(Ano) |>
  count()
```

## 5. Mostrar gráfica
```{r, fig.align='center', fig.keep='all'}
ggplot(Trafico, aes(x = Sexo, y = Resultado.toxic..positivo)) + 
  geom_col()
```


## 6. Revisar estructura de datos
```{r}
Trafico |>
  glimpse()
```

