---
title: "Clase 9. Gráficos dinámicos: gganimate"
author: "Oscar Carmona Castro"
date: "2025-03-23"
output: html_document
---

## Introducción.

gganimate es una extensión del paquete ggplot2 que permite crear gráficos animados. Permite mostrar cambios en los datos a lo largo del tiempo o de alguna otra dimensión (por ejemplo, categorías, etapas, etc.). Las animaciones pueden ser exportadas como GIF, MP4 o HTML (**instructor: David Murillo**).

## Ejercicios.


# { .tabset}
## 1. Cargar paquetes
```{r, message=FALSE, warning=FALSE}
library(tidyverse)
library(gganimate)
library(leaflet)
library(maps)
```

## 2. Cargar base de datos
```{r}
Covid = read.csv("data/covid_19_clean_complete_p1.csv")
```

## 3. Preparar variables temporales (fecha) { .tabset}
```{r}
Covid = Covid |>
  mutate(Fecha = ymd(Date))
```

### 3.1 Primer ejemplo { .tabset}
#### 3.1.1 Gráfico estático

Ejemplo: Casos confirmados vs Fecha; Países vs Fecha.

Filtrado de algunos países.
```{r}
Covid_Filtrado = Covid |>
  filter(Country.Region %in% c("Mexico", "Ecuador", "Honduras"))

View(Covid_Filtrado)
```

```{r}
head(Covid_Filtrado)
```


```{r}
ggplot(data = Covid_Filtrado, aes(x = Fecha, y = Confirmed,
                                  color = Country.Region)) +
  geom_line()

```


#### 3.1.2 Gráfico dinámico

Guardar gráfico como objeto.
```{r}
Animado_p1 = ggplot(data = Covid_Filtrado, aes(x = Fecha, y = Confirmed, color = Country.Region )) +
  geom_line() +
  transition_reveal(Fecha) + 
  ease_aes("linear")
```

```{r}
Animacion_p1 = animate(Animado_p1,
                       width = 15, 
                       height = 7, 
                       units = "cm", 
                       res = 192,
                       fps = 20,
                       duration = 5,
                       renderer = magick_renderer()) 
```

```{r}
Animacion_p1
```

```{r}
anim_save("Animacion1.gif", Animacion_p1)
```


### 3.2 Segundo ejemplo { .tabset}
#### 3.2.1 Gráfico estático
```{r}
Covid_bar = Covid_Filtrado |>
  group_by(Fecha) |>
  mutate(rank = rank(-Confirmed)) |>
  filter(rank <= 5)
```

```{r}
Barra_animado = ggplot(data = Covid_bar,
                       aes(x = reorder(Country.Region, Confirmed),
                           y = Confirmed,
                           fill = Country.Region)) +
  coord_flip() +
  geom_col() +
  transition_time(Fecha) +
  ease_aes("linear")
```

#### 3.2.2 Gráfico dinámico
```{r}
Animacion_p2 = animate(Barra_animado,
                       width = 15, 
                       height = 7, 
                       units = "cm", 
                       res = 192,
                       fps = 20,
                       duration = 10,
                       renderer = magick_renderer())
```

```{r}
Animacion_p2
```

```{r}
anim_save("Animacion2.gif", Animacion_p2)
```


## 4. Mapa leaflet { .tabset}
### 4.1 Mapa estático
```{r}
library(leaflet)
```

```{r}
Covid_ultima_fecha = Covid |>
  filter(Fecha == max(Fecha)) |>
  filter(Active > 0)

leaflet::leaflet(Covid_ultima_fecha) |>
  leaflet::addTiles() |>
  leaflet::addCircleMarkers(
    lng = ~Long, lat = ~Lat,
    radius = ~sqrt(Active)/100,
    color = "red", stroke = FALSE, fillOpacity = 0.5,
    popup = ~paste(Country.Region, "<br>Activos:", Active)) |>
  
  leaflet::addLegend("bottomright", colors = "red", labels = "Casos activos", title = "COVID-19")
```


### 4.2 Mapa dinámico
```{r}
Covid_filtrado <- Covid %>%
  filter(Active > 0)

mundo <- map_data("world")

p_mapa <- ggplot() +
  geom_map(data = mundo, map = mundo,
           aes(x = long, y = lat, map_id = region),
           fill = "gray90", color = "white", size = 0.1) +
  geom_point(data = Covid_filtrado,
             aes(x = Long, y = Lat, size = Active, frame = Fecha),
             color = "red", alpha = 0.5) +
  scale_size_continuous(range = c(1, 8), name = "Casos activos") +
  labs(title = "Casos Activos de COVID-19",
       subtitle = "Fecha: {frame_time}",
       x = "", y = "") +
  theme_minimal() +
  theme(legend.position = "bottom",
        axis.text = element_blank(),
        panel.grid = element_blank()) +
  transition_time(Fecha) +
  ease_aes('linear')

anim_mapa <- animate(p_mapa,
                     width = 10, 
                     height = 7, 
                     units = "cm", 
                     res = 192, 
                     fps = 15,
                     duration = 10,
                     renderer = gifski_renderer())
```

```{r}
anim_mapa
```

```{r}
anim_save("MapaAnimado.gif", anim_mapa)
```

