---
title: "Clase 1. Limpieza de datos"
author: "Oscar Carmona Castro"
date: "2025-03-23"
output: html_document
---

## Introducción.

En esta primera clase exploramos Tidyverse, un conjunto de paquetes en R diseñado para la manipulación, visualización y análisis de datos de manera eficiente y estructurada. Nos enfocamos en los conceptos fundamentales para la limpieza de datos, una etapa clave en cualquier análisis, que nos permitió transformar datos crudos en información lista para su exploración y modelado (**instructor: David Murillo**).

## Ejercicios.


# { .tabset}
## 1. Cargar paquetes
```{r, message=FALSE, warning=FALSE}
library(tidyverse)
library(readxl)
library(jsonlite)
library(sf)
library(terra)
```


## 2. Cargar bases de datos { .tabset}

### 2.1 Archivos .xlsx
```{r}
Emisiones1 = read_excel("data/Capstone_IA_R_V3.xlsx")
head(Emisiones1)
```

Otra forma de cargar haciendo un filtro de hojas y columnas.
```{r}
Emisiones2 = read_excel("data/Capstone_IA_R_V3.xlsx", sheet = 1, range = "A1:C10")
head(Emisiones2)
```

Una manera alternativa de visualizar la base de datos, diferente del panel superior derecho (Enviroment).
```{r}
View(Emisiones1)
View(Emisiones2)
```

### 2.2 Cargar archivos limitados por comas (csv)
```{r}
AccidentesAereos1 = read.csv("data/airkraf_accident.csv")
head(AccidentesAereos1)
```

```{r}
AccidentesAereos2 = read_csv("data/airkraf_accident.csv")
head(AccidentesAereos2)
```

### 2.3 Cargar archivos delimitados por punto y coma (csv ;)
```{r}
Habitat = read.csv2("data/AvesHabitat.csv")
head(Habitat)
```

```{r}
Habitat2 = read_csv2("data/AvesHabitat.csv")
head(Habitat2)
```

### 2.4 Cargar archivos .txt
```{r}
Escarabajos = read.table("data/bettles.txt")
head(Escarabajos)
```

### 2.5 Cargar archivos JSON
```{r}
Calificaciones = fromJSON("data/Students_Grading_Dataset.json")
head(Calificaciones)
```

### 2.6 Cargar archivos shapefile o gpkg
```{r}
Momotido = read_sf("data/Momot.gpkg")
```

### 2.7 Cargar archivos raster
```{r}
Elevación = rast("data/CRI_elv_msk.tif")
```

```{r}
plot(Elevación)
```

### 2.8 Otras formas
Panel inferior derecho: Files - buscar base datos - import database, y explorar en la visualización de base de datos (aquí se puede orservar el código utilizado).

Cargar desde panel superior derecho - Import Database, y explorar en la visualización de base de datos (aquí NO se puede mirar el código utilizado).



## 3. Exploración y limpieza de bases de datos { .tabset}

### 3.1 Exploración por variables de interés
Cargar archivo JSON.
```{r}
Calificaciones = fromJSON("data/Students_Grading_Dataset.json")
```

```{r}
table(Calificaciones$Gender)
```

```{r}
count(Calificaciones, Gender)
count(Calificaciones, Department)
```

```{r}
table(Calificaciones$Department, Calificaciones$Gender)
count(Calificaciones, Department, Gender)
```

Mejor utilizar "count" del paquete "diplyr" porque genera un mejor filtro por columnas (variables).

### 3.2 Filtrar variables: filter 
```{r}
Calificaciones2 = filter(Calificaciones, Final_Score > 70)
count(Calificaciones2, Gender)
```

```{r}
Calificaciones3 = filter(Calificaciones2, Final_Score > 80 & Department == "CS")
head(Calificaciones3)
```


### 3.3 Renombrar variables: rename
```{r}
Calificaciones4 = rename(Calificaciones3, Apellido = Last_Name, 
                         Nombre = First_Name)
head(Calificaciones4)
```

```{r}
Calificaciones5 = rename(Calificaciones4, "Asistencia" =  "Attendance (%)")
head(Calificaciones5)

```

### 3.4 Crear nuevas columnas o modificar existentes: mutate
```{r}
Calificaciones6 = mutate(Calificaciones5, Asistencia_Promedio = Asistencia / 100)
head(Calificaciones6)
```



