---
title: "Clase 7. Visualización de Datos Multivariados"
author: "Oscar Carmona Castro"
date: "2025-03-23"
output: html_document
---

## Introducción.

En análisis de datos, muchas veces trabajamos con múltiples variables que pueden estar correlacionadas o influir entre sí. La visualización multivariada permite explorar estas relaciones de manera clara, ayudándonos a:

* Detectar patrones y agrupaciones.

* Identificar relaciones entre variables.

* Reducir la dimensionalidad para facilitar la interpretación.

(**instructor: David Murillo**).

## Ejercicios.


# { .tabset}
## 1. Cargar paquetes
```{r, message=FALSE, warning=FALSE}
library(tidyverse)
library(vegan)
```


## 2. Cargar base de datos
```{r}
Estudiantes = read.csv("data/StudentsPerformance.csv")
```


## 3. NMDS (análisis multivariado) { .tabset}
Utilizado para analizar datos de Ecología.

La idea de NDMS es tener muchas variables.

```{r}
NMDS_est = metaMDS(Estudiantes[ ,6:8],
                   trymax = 100, try = 100, # número de permutaciones
                   distance = "euclidean") # método de distancia
```

```{r}
NMDS_est$stress
```

### 3.1 Extraer
```{r}
Puntos_df = data.frame(NMDS_est$points)
Puntos_df$Genero = Estudiantes$gender
```

```{r}
head(Puntos_df)
```

```{r}
Calificaciones = data.frame(NMDS_est$species)
```

```{r}
Calificaciones$Calificacion = row.names(Calificaciones)
```

```{r}
head(Calificaciones)
```


### 3.2 Graficar
?stat_ellipse
```{r}
ggplot() +
  geom_point(data = Puntos_df, aes(x = MDS1, y = MDS2, color = Genero),
             alpha = 0.4) +
  stat_ellipse(data = Puntos_df, aes(x= MDS1, y = MDS2, color = Genero, fill = Genero),
               geom = "polygon", alpha = 0.6) +
  geom_text(data = Calificaciones, aes(x = MDS1, y = MDS2, label = Calificacion)) +
  theme_classic()

```


## 4. NMDS escalado { .tabset}
```{r}
NMDS_est = metaMDS(scale(Estudiantes[,6:8]), trymax = 100, try = 100, 
                   distance = "euclidean")
```

```{r}
NMDS_est$stress
```

### 4.1 Extraer
```{r}
Puntos_df = data.frame(NMDS_est$points)
Puntos_df$Genero = Estudiantes$gender
```

```{r}
head(Puntos_df)
```

```{r}
Calificaciones = data.frame(NMDS_est$species)
```

```{r}
Calificaciones$Calificacion = row.names(Calificaciones)
```

```{r}
head(Calificaciones)
```

### 4.2 Graficar
```{r}
ggplot() +
  geom_point(data = Puntos_df, aes(x = MDS1, y = MDS2, color = Genero),
             alpha = 0.4) +
  stat_ellipse(data = Puntos_df, aes(x= MDS1, y = MDS2, color = Genero, fill = Genero),
               geom = "polygon", alpha = 0.6)

```


## 5. Redes tróficas { .tabset}
Primer ejemplo.

### 5.1 Cargar paquetes
```{r, message=FALSE, warning=FALSE}
library(igraph)
library(ggraph)
```

### 5.2 Base de datos de relaciones
Base de datos ficticia
```{r}
Organismos <- c("Águila", "Serpiente", "Rana", "Insecto", "Planta", "Ratón", "Zorro")
```

```{r}
relaciones <- data.frame(
  from = c("Águila", "Águila", "Zorro", "Serpiente", "Rana", "Ratón", "Insecto"), 
  to   = c("Serpiente", "Zorro", "Ratón", "Rana", "Insecto", "Planta", "Planta")
)

# from: depredador
# to: presa
```

### 5.3 Crear objeto de la red trófica
?graph_from_data_frame()
```{r}
red_trofico = graph_from_data_frame(relaciones, vertices = Organismos)
```

### 5.4 Graficar con ggraph
```{r}
ggraph(red_trofico, layout = "circle") +
  geom_edge_link(arrow = arrow(length = unit(4, "mm")),
                 end_cap = circle(3, "mm"),
                 color = "darkred") +
  geom_node_point(size = 8, color = "darkgreen") +
  geom_node_text(aes(label = name), repel = TRUE, color = "blue",
                 fontface = "italic") +
  labs(title = "Red trófica") +
  theme_classic()
```

### 5.5 Red Trófica Compleja
Segundo ejemplo: complejo.
```{r}
set.seed(123)  # Para reproducibilidad

# Simular 30 organismos con nombres genéricos
organismos <- paste("Especie", 1:30)

# Crear 50 interacciones aleatorias (sin loops: un organismo no se depreda a sí mismo)
relaciones <- data.frame(
  from = sample(organismos, 50, replace = TRUE),
  to = sample(organismos, 50, replace = TRUE)
) %>% 
  filter(from != to) %>%  # Eliminar loops
  distinct()              # Eliminar duplicados

# Asegurar al menos 50 relaciones únicas
while(nrow(relaciones) < 50) {
  extra <- data.frame(
    from = sample(organismos, 10, replace = TRUE),
    to = sample(organismos, 10, replace = TRUE)
  ) %>% filter(from != to)
  
  relaciones <- bind_rows(relaciones, extra) %>% distinct()
}

# Crear objeto de red
red_compleja <- graph_from_data_frame(relaciones, vertices = organismos)
```

Graficar.
```{r}
ggraph(red_compleja, layout = "fr") +
  geom_edge_link(arrow = arrow(length = unit(3, 'mm')), 
                 end_cap = circle(2, 'mm'), 
                 color = "darkblue", alpha = 0.7) +
  geom_node_point(size = 5, color = "darkorange") +
  geom_node_text(aes(label = name), repel = TRUE, size = 3, color = "black") +
  theme_void() +
  labs(title = "Red Trófica Simulada Compleja") +
  theme(plot.title = element_text(size = 16, face = "bold", hjust = 0.5))
```


## 6. Cladograma (ggtrip) { .tabset}
### 6.1 Instalar paquetes desde otros sitios
```{r}
if (!require("BiocManager", quietly = TRUE))
      install.packages("BiocManager")
```

```{r}
BiocManager::install("ggtree")
```

```{r}
library(ggtree)
library(ape)
```

### 6.2 Simular datos
```{r}
set.seed(123)
```

### 6.3 Arbol aleatorio
```{r}
arbol = rtree(30)
```

### 6.4 Renombrar especies
```{r}
arbol$tip.label = paste("Ave", 1:30)
```

### 6.5 Graficar
```{r}
ggtree(arbol) +
  geom_tiplab(size = 3, fontface = "italic")
```


